【裁判字號】    97,台上,1791
【裁判日期】    970826
【裁判案由】    土地所有權移轉登記
【裁判全文】
最高法院民事判決            九十七年度台上字第一七九一號
上  訴  人  甲○○
訴訟代理人  周威良律師
            王琛博律師
            陳怡欣律師
上  訴  人  丙○○
            丁○○
            戊○○
            己○○
            庚○○
            辛○○
            壬○○
            癸○○
被 上訴 人  乙○○
上列當事人間請求土地所有權移轉登記事件，上訴人對於中華民
國九十七年四月八日台灣高等法院第二審判決（九十七年度上字
第二九號），提起上訴，本院判決如下：
    主  文
上訴駁回。
第三審訴訟費用由上訴人負擔。
    理  由
本件訴訟標的對共同訴訟之各繼承人必需合一確定，共同訴訟人
中之甲○○一人提起上訴，其上訴效力及於同造之丙○○、丁○
○、戊○○、己○○、庚○○、辛○○、壬○○、癸○○，爰併
列其為上訴人，合先說明。
次查被上訴人主張：兩造為訴外人倪金益之弟妹，倪金益於民國
九十三年八月二十日將坐落宜蘭縣五結鄉鎮○段四一三地號面積
三二九一點五五平方公尺土地（下稱系爭土地）贈與伊，並簽訂
贈與契約書及委任藍松喬律師向台灣桃園地方法院（下稱桃園地
院）公證處辦理公證。倪金益嗣於九十三年八月二十九日死亡時
，無配偶及子女，且父母均已亡故，其遺產應由兩造共同繼承，
上訴人自負有移轉系爭土地所有權與伊之義務等情。爰依贈與契
約及繼承之法律關係，求為命上訴人將系爭土地所有權移轉登記
與伊之判決。
上訴人甲○○則以：系爭贈與契約書所載簽訂之時，倪金益正罹
患肺癌末期住院治療，實無法委任藍松喬律師簽訂贈與契約，並
辦理公證之可能。且系爭贈與契約書之贈與人欄未有倪金益本人
之簽名，僅有其印文，而授權書及公證請求書上之筆跡，亦是出
於同一人，實有違常情。上訴人丙○○則以：藍松喬律師證言不
實，倪金益已將房屋過戶給被上訴人，苟有將土地贈被上訴人，
不可能不一起辦理等語，資為抗辯。上訴人丁○○、戊○○、癸
○○、己○○則稱：伊等去看倪金益時，渠稱土地要給被上訴人
，同意被上訴人之請求等語。上訴人庚○○、壬○○、辛○○則
未陳述任何意見。
原審斟酌全辯論意旨及調查證據之結果，以：系爭土地為倪金益
所有，兩造為其繼承人，倪金益於九十三年八月二十日，由藍松
喬律師代理向桃園地院辦理贈與契約之公證，將系爭土地贈與被
上訴人之事實，有公證書及贈與契約書附卷可稽。依民事訴訟法
第三百五十八條第一項規定，系爭贈與契約書既經法院公證，依
法應推定為真正。上訴人甲○○雖以前揭情詞置辯，惟其所提之
九十三年八月二十一日拒絕心肺甦醒術證明書，其內容為：倪金
益於當時因患肺癌，生命垂危，瀕臨死亡，無治療希望等語，僅
表示倪金益當時病況已無治療希望，並未載明當時倪金益意識情
形如何，不能證明倪金益於簽訂系爭贈與契約時並無意識。且倪
金益於同年八月二十日「生理舒適情況改變，之後探視表示改善
」、同年八月二十一日「臉色蒼白顯虛弱，四肢顯冰冷」、同年
八月二十二日尚能表示「我痰咳不出來」等情，有上訴人甲○○
所提出之行政院國軍退除役官兵輔導委員會台北榮民總醫院（下
稱台北榮民總醫院）護理紀錄足憑。倪金益於九十三年八月二十
日前後神智清楚，未有昏迷之情狀，復有台北榮民總醫院九十六
年五月十八日北總企字第○九六○○○九二六五號函可稽。上開
證據顯示，倪金益於九十三年八月二十日並無意識不清情事。再
者，依藍松喬之證言，倪金益於親自授權藍松喬在系爭贈與契約
上代為蓋章，並書立授權由藍松喬代辦公證時，意識清醒。上訴
人甲○○所辯，即無足採。又依證人藍松喬之證詞，倪金益係親
自授權藍松喬在系爭贈與契約上代為蓋章，並書立授權書後，由
藍松喬代辦公證，且被上訴人與藍松喬並非第一次見面時即將土
地及建物謄本交與藍松喬，而係被上訴人嗣後於九十三年八月十
八日申請取得土地及建物登記謄本後，始與藍松喬一同至台北榮
民總醫院由倪金益於授權書上用章，藍松喬在授權書、贈與契約
書暨公證請求書上填具至法院辦理公證之日期九十三年八月二十
日。上訴人甲○○以上開土地及建物登記謄本列印日期在授權書
所載日期之前，指稱藍松喬上開證詞不可採云云，亦無可採。又
證人藍松喬當時擔任桃園律師公會理事長，其選擇桃園地院辦理
公證事務亦無不符常情。另上訴人丁○○、戊○○、癸○○、己
○○亦供稱：「我們去看我大哥（指倪金益）時，他說土地要給
被上訴人」等語。上訴人既未能舉證證明該贈與契約書非屬真正
，則被上訴人主張之事實，應可信為真實。系爭土地已辦理繼承
登記而為繼承人公同共有之事實，為兩造所不爭，且有土地登記
簿謄本在卷可憑。則被上訴人依據贈與契約及繼承之法律關係，
請求上訴人將系爭土地移轉登記與被上訴人，即屬正當，應予准
許，並說明兩造其餘主張與舉證，無一一論述之必要，爰維持第
一審所為上訴人敗訴之判決，駁回上訴人之上訴。
按證人之證言是否可採，審理事實之法院本得衡情認定（本院二
十年上字第二○五二號判例參照）；又取捨證據、認定事實屬於
事實審法院之職權，若其取捨、認定並不違背法令，即不許任意
指摘其採證或認定不當，以為上訴理由（本院二十八年上字第二
八號、同年上字第一五一五號判例參照）。再者，私文書經本人
或其代理人簽名、蓋章或按指印或有法院或公證人之認證者，推
定為真正，民事訴訟法第五百三十八條第一項定有明文。本件原
審根據桃園地院公證處公證人所作成之公證書及證人藍松喬之證
言，並參酌上訴人丁○○、戊○○、癸○○、己○○之供述，認
定系爭贈與契約書為真正，而為上訴人不利之判決，經核於法並
無違誤。上訴論旨，猶以原審取捨證據、認定事實之職權行使，
暨其他與判決基礎無涉之理由，指摘原判決不當，求予廢棄，非
有理由。
據上論結，本件上訴為無理由。依民事訴訟法第四百八十一條、
第四百四十九條第一項、第七十八條，判決如主文。
中    華    民    國  九十七  年    八    月  二十六  日
                      最高法院民事第六庭
                          審判長法官  朱  建  男
                                法官  顏  南  全
                                法官  林  大  洋
                                法官  鄭  傑  夫
                                法官  蘇  清  恭
      本件正本證明與原本無異
                                      書  記  官
中    華    民    國  九十七  年    九    月    二    日
                                                      K


司法院資訊處製作；財團法人民間司法改革基金會備份。
